【裁判字號】    98,上易,257
【裁判日期】    981202
【裁判案由】    分割共有物
【裁判全文】
臺灣高等法院高雄分院民事判決         98年度上易字第257號
上  訴  人  乙○○
訴訟代理人  蔡建賢律師
上  訴  人  壬○○
            子○○
            辛○○
            丑○○
            寅○○○
            丁○○○
兼上六人共同
訴訟代理人  庚○○
上  訴  人  丙○○
            甲  ○
            戊○○
上三人共同
訴訟代理人  王振榮
被 上 訴人  癸○○
            己○○
共      同
訴訟代理人  卯○○
上列當事人間分割共有物事件，上訴人對於中華民國98年8 月26
日台灣高雄地方法院98年度訴字第502 號所為第一審判決提起上
訴，本院於民國98年11月18日言詞辯論終結，判決如下：
    主    文
上訴駁回。
第二審訴訟費用由上訴人負擔。
    事實及理由
一、按訴訟標的對於共同訴訟之各人必須合一確定者，如共同訴
    訟人中一人之行為有利益於共同訴訟人者，其效力及於全體
    ，民事訴訟法第56條第1 款定有明文。查本件被上訴人於原
    審對上訴人提起分割共有物訴訟，其訴訟標的性質上對於共
    同訴訟之各人必須合一確定，故雖上訴人乙○○單獨提起上
    訴，惟衡其行為乃有利益於共同訴訟人，且其上訴合法，依
    上開規定，乙○○以次其餘上訴人應視同上訴人（最高法院
    20年上字第1520號判例參照），爰併列其等為上訴人。合先
    敘明。
二、被上訴人癸○○、己○○起訴主張：坐落在高雄縣梓官鄉○
    ○段162 及163 地號土地（下稱系爭土地）為兩造共有，癸
    ○○、己○○、上訴人乙○○及上訴人丙○○、甲○之應有
    部分均為10分之1 ，上訴人戊○○之應有部分為6 分之1，
    上訴人庚○○、壬○○、辛○○、子○○、丑○○、寅○○
    ○、丁○○○之應有部分均為21分之1 （詳如附表一所示）
    。兩造間就系爭土地並無不能分割之協議，依使用目的亦
    無不能分割之情形，爰依民法第823 條規定請求依系爭土地
    現狀分割，並聲明：准兩造共有之系爭土地予以分割，分割
    方案如附表二所示。
三、上訴人乙○○則以：同意系爭土地合併分割，惟伊所有之土
    地及房屋毗鄰系爭土地，且附圖（一）所示163-A029及162-
    A025部分本即由伊占有使用，將附圖（一）所示163-A029及
    162-A025部分土地分歸伊所有，伊始能與之合併使用，又被
    上訴人分得之土地係在20公尺寬之大道旁，其地價較高，應
    予其他共有人補償等語資為抗辯，並聲明：准兩造共有之系
    爭土地予以分割，分割方案如除附圖（一）163 -A029 及
    162-A025部分分與乙○○，163-A027及162-A027部分分與甲
    ○外，其餘均如附表二所示。
四、上訴人壬○○、子○○、辛○○、丑○○、寅○○○、丁○
    ○○、丙○○、甲○、戊○○則以：同意依被上訴人所主張
    之分割方案分割等語資為抗辯。
五、原審判決兩造共有坐落高雄縣梓官鄉○○段162 地號地目旱
    、面積1737.41 平方公尺、163 地號地目旱、面積2457.9平
    方公尺應予合併分割；分割方案如附表二「分得位置」欄所
    示。上訴人乙○○不服，於本院聲明：
    (一)原判決廢棄。(二)請准就兩造共有座落高雄縣梓官鄉○○段
    16 0、161 、156 、157 地號土地予以如98年10月22日聲請
    狀附圖（見本院卷第68、69頁）所示之分割方法分割共有土
    地。(三)第一、二審訴訟費用由兩造按上揭土地所有權應有部
    分比例負擔。
    上訴人壬○○、子○○、辛○○、丑○○、寅○○○、丁○
    ○○、庚○○、丙○○、甲○、戊○○上訴聲明：維持原審
    判決。被上訴人答辯聲明：(一)上訴駁回。(二)第二審訴訟費用
    由上訴人負擔。
六、兩造不爭執事項：
  (一)系爭土地為兩造共有，癸○○、己○○、丙○○、甲○、乙
    ○○之應有部分均為10分之1 ，戊○○之應有部分為6 分之
    1 ，庚○○、壬○○、辛○○、子○○、丑○○、寅○○○
    、丁○○○之應有部分均為21分之1 。
  (二)系爭土地如附圖（一）所示163-A030及162-A001部分上坐落
    有廣山寺1 間，係癸○○、己○○提供土地予廣山寺使用，
    附圖所示163-A029及162-A025、163-A028及162-A026、163-
    A027及162-A027、162-A002、163-A026及162-A034、163-A0
    25及162- A033 、163-A024及162-A032、163-A023及162-A0
    31、163-A022及162-A030、163-A021及162-A029、163 及16
    2-A028部分，則分別由甲○、丙○○、乙○○、戊○○、寅
    ○○○、丑○○、丁○○○、辛○○、壬○○、庚○○、子
    ○○耕種使用。
七、兩造爭執事項：
    系爭土地以何種分割方案為宜？（是否需要金錢補償？原審
    分配給甲○與乙○○之土地是否適當？）
八、本院之判斷：
  (一)按各共有人得隨時請求分割共有物，而分割之方法不能協議
    決定者，法院得因任何共有人之聲請命為分配，民法第823
    條第1 項前段、第824 條第2 項分別定有明文。本件被上訴
    人主張系爭土地為兩造按附表一所示之應有部分比例所共有
    ，並無不為分割之約定，且兩造於起訴前無法達成分割協議
    等情，業據其提出與所述相符之土地登記謄本（見調字卷第
    10頁以下）、地籍圖謄本（見一審訴字卷第95頁）、調解不
    成立之97年度岡調字第95號調解程序筆錄等件為證，且為兩
    造所不爭執，自堪採信。又系爭土地如附圖所示163-A030及
    162-A001部分上坐落有廣山寺1 間，係癸○○、己○○提供
    土地予廣山寺使用，附圖所示163-A029及162-A025、163-A0
    28及162-A026、163-A027及162-A027、162-A002、163-A026
    及162-A034、163-A025及162-A033、163-A024及162-A032、
    163-A023及162-A031、163-A022及162-A030、163-A021及16
    2-A029、163 及162-A028部分，則分別由甲○、丙○○、乙
    ○○、戊○○、寅○○○、丑○○、丁○○○、辛○○、壬
    ○○、庚○○、子○○耕種使用，經原審於民國96年8 月6
    日，會同高雄縣岡山地政事務所派員勘驗施測明確，並有勘
    驗筆錄、系爭土地現場照片及複丈成果圖（見一審訴字卷第
    25頁、第39至46頁、第48頁）在卷可稽，堪認系爭土地依其
    使用現況並無使用目的上不能分割之情事。是被上訴人本於
    共有人之資格，依民法第823 條規定，請求分割系爭土地，
    於法自屬有據。
  (二)另按法院裁判分割共有物，除應斟酌各共有人之利害關係及
    共有物之性質外，尚應斟酌共有物之價格、經濟效用以及全
    體共有人之利益等公平決定之（最高法院81年度台上字第31
    號判決意旨參照）。又分割共有物，以消滅共有關係為目的
    ，法院裁判分割共有土地時，除因該土地內部分土地之使用
    目的不能分割（如為道路）或部分共有人仍願維持其共有關
    係，可就該部分土地不予分割或准該部分共有人成立新共有
    關係外，應將土地分配於各共有人單獨所有（最高法院69
    年台上字第1381號判例意旨參照）。本件被上訴人主張，依
    附表二「分得之位置」欄所示方法分割系爭土地，甲○、丙
    ○○、戊○○、庚○○、壬○○、辛○○、子○○、丑○○
    、寅○○○、丁○○○均表示同意。
    上訴人乙○○雖辯稱，其所有之土地及房屋毗鄰系爭土地，
    且附圖所示163-A029及16 2-A025 部分本即由乙○○占有使
    用數十年，將附圖所示163- A029 及162-A025部分土地分歸
    乙○○所有，乙○○始能與之合併使用云云，然據其所述，
    其所有之房屋係坐落在高雄縣梓官鄉○○段157 號（見一審
    訴字卷第107 頁），與系爭土地間尚有同段155 號之土地，
    有地籍圖謄本存卷可查（見一審訴字卷第95頁），本不可能
    與系爭土地合併使用。又系爭土地之應有部分本為乙○○、
    甲○及訴外人王仁壽、王在、王往之父王能所有，並占有使
    用系爭土地靠北方如附圖所示之163-A030及162-A001至
    163-A027及162-A027間之土地及162 之土地部分，後王能於
    55年12月19日書立「家產分書」將系爭土地之應有部分及其
    他土地財產分與乙○○、甲○、王仁壽、王在、王往五兄弟
    ，自斯時起乙○○即使用附圖所示163-A027及162-A027部分
    ，甲○則使用163-A029及162-A025部分等情，業經證人即王
    在之子王信昌到庭證述明確（見一審訴字卷第124 頁以下）
    ，並有家產分書在卷可稽（見一審訴字卷第129 頁以下），
    且其餘共有人甲○等人亦均為相同之陳述，足見使用附圖所
    示163-A029及162-A025部分數十年之人為甲○，乙○○辯稱
    ，應由其分得163-A029及162-A025部分云云，應屬無據。
    上訴人乙○○又辯稱，王能嗣後有更改分管協議書（見一審
    卷第117 頁下圖），故原審所分配與伊及甲○之土地應對調
    云云，惟查，其餘上訴人甲○等否認有此新分管協議書，且
    依上訴人乙○○所提出之王能更改後之分管協議書，上訴人
    乙○○所分配之分管位置僅部分與訴外人王在之位置對調，
    而非與甲○之位置對調，且如前所述，雙方實際耕種位置，
    亦與其所稱之王能更改後之分管協議書不同，故上訴人執其
    所稱之更改後之分管協議書主張其應分配原審分給甲○之位
    置云云，自非可採。乙○○另辯稱，被上訴人分得之土地係
    在20公尺寬之大道旁，其地價較高，應予其他共有人補償云
    云，惟被上訴人及甲○、丙○○均陳稱，先前王能分配家產
    時，系爭土地係與其他土地及財產一併分配，乙○○就系爭
    土地分得之部分距離道路較遠，但所分得之房屋土地則臨馬
    路，在分產時即有合併考慮各土地之價值平均分配等情（見
    一審訴字卷第156 頁），核與家產分書相符，是於共有物分
    割時若再予補償，反有使原本之分產不公平之虞，且使用系
    爭土地南方即163-A036及162-A034部分以南之土地及162-
    A002土地之庚○○等人對被上訴人分得臨馬路之位置亦無意
    見（見一審卷第156 頁），則乙○○主張被上訴人應予補償
    云云，亦不足採，其請求將分割後之各筆土地鑑價核無必要
    。
  (三)另附圖所示162 部分為道路，若將之分割，則163-A029及16
    2-A025、163-A028及162-A026、163-A027及162-A027此3 塊
    土地即無法與公路相連而成為袋地，故附圖162 部分仍由癸
    ○○、己○○、甲○、丙○○、乙○○保持共有，應有部分
    各5 分之1 ，應屬適當。另系爭土地南側即163-A026及
    162-A034、163- A025 及162-A033、163-A024及162-A032、
    163-A023及162-A0 31 、163-A022及162-A030、163-A021及
    162-A029、163 及16 2-A028 等7 塊土地部分本有留設通路
    ，然分得此7 塊土地之庚○○等7 人業已自行協議通行之方
    法並請求法院勿留設通路逕依如附表二所示之方式分割，分
    得162-A002部分之戊○○亦表示對於未留設通路無意見，有
    農地分割同意書及審判筆錄存卷可查（分見一審訴字卷第27
    頁、第155 頁），此部分自得依渠等之請求分割如附表二6
    至13所示。
九、綜上所述，被上訴人本於民法第823 條第1 項前段之規定提
    起本訴，請求將系爭土地予以分割，為有理由，原審予以准
    許，且所為分割方法亦屬適當，上訴意旨求予廢棄改判，為
    無理由，應予駁回。
十、據上論結，本件上訴為無理由，依民事訴訟法第449 條第1
    項、第78條判決如主文。
中    華    民    國    98    年    12    月    2     日
                              民事第四庭
                                  審判長法官  蔡文貴
                                  法      官  謝靜雯
                                  法      官  黃科瑜
以上正本證明與原本無異。
如對本判決上訴，須於判決送達後20日內向本院提出上訴狀，其
未表明上訴理由者，應於上訴後20日內向本院提出上訴理由書（
均須按他造當事人之人數附繕本）。上訴時應提出委任律師或具
有律師資格之人之委任狀，並依附註條文規定辦理。
中    華    民    國    98    年    12    月    3     日
                                  書  記  官  邱麗莉
附註：
民事訴訟法第466條之1：
對於第二審判決上訴，上訴人應委任律師為訴訟代理人，但上訴
人或其法定代理人具有律師資格者，不在此限。
上訴人之配偶、三親等內之血親、二親等內之姻親，或上訴人為
法人、中央或地方機關時，其所屬專任人員具有律師資格並經法
院認為適當者，亦得為第三審訴訟代理人。第１項但書及第２項
情形，應於提起上訴或委任時釋明之。
附表一：
┌──────┬──────┐
│共有人      │應有部分比例│
├──────┼──────┤
│癸○○      │1/10        │
├──────┼──────┤
│己○○      │1/10        │
├──────┼──────┤
│丙○○      │1/10        │
├──────┼──────┤
│甲○        │1/10        │
├──────┼──────┤
│乙○○      │1/10        │
├──────┼──────┤
│戊○○      │1/6         │
├──────┼──────┤
│庚○○      │1/21        │
├──────┼──────┤
│壬○○      │1/21        │
├──────┼──────┤
│辛○○      │1/21        │
├──────┼──────┤
│丑○○      │1/21        │
├──────┼──────┤
│子○○      │1/21        │
├──────┼──────┤
│丁○○○    │1/21        │
├──────┼──────┤
│寅○○○    │1/21        │
└──────┴──────┘
附表二：
┌──┬───────┬──────┬───────┐
│編號│分  得 位  置 │ 面     積  │              │
├──┼───────┼──────┼───────┤
│1   │附圖(一)        │163-A030面積│癸○○、己○○│
│    │163-A030及    │433.09㎡    │共有，應有部分│
│    │162-A001 部分 │162-A001面積│各2 分之1     │
│    │              │320.31㎡    │              │
│    │              │共計753.4㎡ │              │
├──┼───────┼──────┼───────┤
│2   │附圖(一)        │163-A029面積│甲○          │
│    │163-A029及    │235.22㎡    │              │
│    │162-A025部分  │162-A025面積│              │
│    │              │141.48㎡    │              │
│    │              │共計376.7㎡ │              │
├──┼───────┼──────┼───────┤
│3   │附圖(一)        │163-A028面積│丙○○        │
│    │163-A028及    │241.34㎡    │              │
│    │162-A026部分  │162-A026面積│              │
│    │              │135.36㎡    │              │
│    │              │共計376.7㎡ │              │
├──┼───────┼──────┼───────┤
│4   │附圖(一)        │163-A027面積│乙○○        │
│    │163-A027及    │218.16㎡    │              │
│    │162-A027部分  │162-A027面積│              │
│    │              │158.54㎡    │              │
│    │              │共計376.7㎡ │              │
├──┼───────┼──────┼───────┤
│5   │附圖(一)        │214.19㎡    │癸○○、郭自  │
│    │162部分       │            │新、甲○、王  │
│    │              │            │逸韡、乙○○  │
│    │              │            │共有，應有部  │
│    │              │            │分5分之1      │
├──┼───────┼──────┼───────┤
│6   │附圖(一)        │699.27㎡    │戊○○        │
│    │162-A002部分  │            │              │
├──┼───────┼──────┼───────┤
│7   │附圖(一)        │163-A026面積│寅○○○      │
│    │163-A026及    │181.30㎡    │              │
│    │162-A034部分  │162-A034    │              │
│    │              │面積18.46 ㎡│              │
│    │              │共計199.76㎡│              │
├──┼───────┼──────┼───────┤
│8   │附圖(一)        │163-A025面積│丑○○        │
│    │163-A025及    │184.29㎡    │              │
│    │162-A033部分  │162-A033面積│              │
│    │              │15.47 ㎡    │              │
│    │              │共計199.76㎡│              │
├──┼───────┼──────┼───────┤
│9   │附圖(一)        │163-A024面積│丁○○○      │
│    │163-A024及    │187.23㎡    │              │
│    │162-A032部分  │162-A032面積│              │
│    │              │12.53 ㎡    │              │
│    │              │共計199.76㎡│              │
├──┼───────┼──────┼───────┤
│10  │附圖(一)        │163-A023面積│辛○○        │
│    │163-A023及    │190.11㎡    │              │
│    │162-A031部分  │162-A031面積│              │
│    │              │9.65㎡      │              │
│    │              │共計199.76㎡│              │
├──┼───────┼──────┼───────┤
│11  │附圖(一)        │163-A022面積│壬○○        │
│    │163-A022及    │192.94㎡    │              │
│    │162-A030部分  │162-A030面積│              │
│    │              │6.83㎡      │              │
│    │              │共計199.77㎡│              │
│    │              │            │              │
├──┼───────┼──────┼───────┤
│12  │附圖(一)        │163-A021面積│庚○○        │
│    │163-A021及    │195.71㎡    │              │
│    │162-A029部分  │162-A029面積│              │
│    │              │4.06㎡      │              │
│    │              │共計199.77㎡│              │
├──┼───────┼──────┼───────┤
│13  │附圖(一)        │163面積     │子○○        │
│    │163 及        │198.51㎡    │              │
│    │162-A028 部分 │162-A028面積│              │
│    │              │1.26㎡      │              │
│    │              │共計199.77㎡│              │
└──┴───────┴──────┴───────┘


司法院資訊處製作；財團法人民間司法改革基金會備份。
